臺灣臺北地方法院刑事判決　　　　 100年度易字第1167號
公　訴　人　臺灣臺北地方法院檢察署檢察官
被　　　告　謝明達
上列被告因詐欺案件，經檢察官提起公訴（100年度偵字第4160
號），本院判決如下：
    主  文
謝明達犯幫助詐欺罪，處有期徒刑伍月，如易科罰金，以新台幣
壹仟元折算壹日。
    事  實
一、謝明達明知將帳戶提供予不特定之第三人使用，將使該帳戶
    成為詐騙集團存取詐騙款項之用，竟仍基於幫助他人詐欺取
    財之不確定故意，於不詳時間、地點，將其所有臺灣土地銀
    行臺北分行（帳號000000000 號）、中國信託商業銀行（帳
    號000000000000號）、國泰世華商業銀行土城分行（000000
    000000號）、上海商業儲蓄銀行中山分行（帳號0000000000
    0000號）之存摺及提款卡、密碼，以不詳對價提供予詐騙集
    團之不詳真實姓名年籍之人使用。嗣於99年10月24日，該詐
    騙集團成員，基於不法所有之意圖，向侯兆器、施佳伶、黃
    義欽、卓昌德、曾千芬、吳秀真、林俊呈、廖函蓉、羅仕奇
    等人謊稱網路購物辦理分期付款有誤等，使侯兆器等9 名被
    害人陷於錯誤，依指示匯款至謝明達上開帳戶（被害人受騙
    之時間、地點、被詐金額、匯入帳戶如附表所示）。嗣侯兆
    器等人發現有異，始知受騙。
二、案經告訴人侯兆器、施佳伶、廖函蓉訴請新北市政府警察局
    新店分局報告臺灣臺北地方法院檢察署檢察官偵查起訴。
    理  由
壹、證據能力方面：
    按刑事訴訟法第159 條之5 規定；「被告以外之人於審判外
    之陳述，雖不符前四條之規定，而經當事人於審判程序同意
    作為證據，法院審酌該言詞陳述或書面陳述作成時之情況，
    認為適當者，亦得為證據。當事人、代理人或辯護人於法院
    調查證據時，知有第159 條第1 項不得為證據之情形，而未
    於言詞辯論終結前聲明異議者，視為有前項之同意」。經查
    本件被告謝明達對於公訴人所提之公訴證據，業已明示不爭
    執（參見本院審理卷第25頁），於本院審理中所調查之證據
    亦均未表示異議，從而本件之公訴證據應有證據能力，得為
    本件之審判基礎。
貳、實體方面：
一、上揭事實訊據被告謝明達矢口否認犯行，辯稱：伊當時是因
    為要搬家，將四本存摺、提款卡等一起放在一個牛皮紙袋內
    ，擺在機車置物箱中，後來發現置物箱被撬開，存摺等均遭
    竊走遺失，而每本存摺之密碼則均是寫在存摺後面。伊並未
    供詐欺集團使用，亦未參與詐欺犯行，本身是被害人云云。
    惟查：
  (一)被告謝明達所有之臺灣土地銀行臺北分行（帳號000000000
    號）、中國信託商業銀行（帳號000000000000號）、國泰世
    華商業銀行土城分行（000000000000號）、上海商業儲蓄銀
    行中山分行（帳號00000000000000號）等帳戶，自99年10月
    24日起，經該詐欺集團以詐欺手法，使被害人侯兆器、施佳
    伶、黃義欽、卓昌德、曾千芬、吳秀真、林俊呈、廖函蓉、
    羅仕奇等人，先後匯款金額高達19萬9939元分別進入被告上
    開帳戶，旋經集團成員持被告之提款卡於匯款同日提領一空
    等情，業經被害人侯兆器、施佳伶、黃義欽、卓昌德、曾千
    芬、吳秀真、林俊呈、廖函蓉、羅仕奇等人，於警詢、偵查
    中指訴歷歷，復有各筆匯款轉帳單據及被告上開四帳戶之開
    戶基本資料暨交易明細表等附卷可稽，自堪信為真實。
  (二)次查，被告供稱其所有之存摺、提款卡等係放在機車置物箱
    遺失，密碼則係寫在每本存摺後面云云。惟依據經驗法則，
    存摺、提款卡、密碼均為個人財產之所寄，通常人均知須妥
    予保管，且須分開存放，尤以密碼更屬於使用各該帳戶之重
    要鎖鑰，不得任意洩漏，避免無關人員知悉，尤不應寫在存
    摺之上，致他人得以利用而於提款機上恣意操作，否則無異
    開門揖盜，而失去其防止竊盜、遺失後造成自己財產損害之
    重要功能，此已為一般國民之基本常識。而本件被告之遺失
    卻係將存摺、提款卡、密碼併同遺失，致各該帳戶於遺失後
    ，隨即供本案之犯罪集團實施詐欺使用，核其辯詞，已難謂
    符合事理。尤以本件之四本帳戶，經查各該帳戶內之金額均
    所餘無幾，換言之，縱被告雖遺失各該存摺，卻未對被告造
    成任何財產上損失，尤令人對本件之遺失是否真實，難以置
    信。而依被告之辯詞，被告係因為搬家所需，而將上開四本
    存摺、提款卡同時放在一個牛皮紙袋內，放在機車置物箱中
    所以一併遺失云云，則既係因搬家所需，則應於當日即可發
    覺遺失，何以不於發現遺失後立即報案？又依被告供稱當日
    「係因為要搬家，所以帶到公司整理，我有用牛皮紙袋裝起
    來，鎖在機車置物箱裡。為何放在置物箱會不見，我不清楚
    ，我後來發現機車置物箱不能鎖，因為我當天有很多東西，
    沒有發現牛皮紙袋不見。直到警察通知我才發現存摺不見」
    云云（參見100 年3 月22日調查筆錄，100 年偵字第4160號
    卷第170-172 頁) ，則當天被告帶存摺之目的係要帶到公
    司整理，則駕駛之行程不過是從家中到公司之短短路程，何
    以竟會遺失？又若機車置物箱有被撬開，何以被告當日騎乘
    機車至公司自置物箱取出物品時，未曾發覺該置物箱有被撬
    開之痕跡，甚至毫無警覺，要等到警察通知作筆錄時始發現
    ？又當天既然置物箱內「還有許多其他東西，致未發現牛皮
    紙袋遺失」，即表示置物箱中應尚有其他物品未被取走，則
    若確係竊盜所為，則該竊盜既已大費周章撬開被告之置物箱
    ，卻不將其他物品一併取走，而只選擇該看起來並不起眼之
    牛皮紙袋從而取走，亦難謂符合事理。末查，詐欺集團之犯
    罪，通常均有極為縝密之計畫與分工，其所使用之帳戶是否
    可以確保其詐欺所得之金額可以順利存入、並順利提出，尤
    為整個詐欺計畫是否可以獲利之重要環節。而所謂遺失之帳
    戶，只要失主隨時掛失，該帳戶之金額即將遭凍結，此將造
    成詐欺集團所費之全部心血均功虧一簣，是若非對該帳戶可
    以確保其平常使用，詐欺集團亦不可能會輕易使用各該帳戶
    ，亦為當然之事理。而以本件而言，被告係於99年10月22日
    晚間始遺失帳戶，而詐欺集團則於不足二天之同年10月24日
    即開始使用，且依本案之被害人侯兆器、施佳伶、黃義欽、
    卓昌德、曾千芬、吳秀真、林俊呈、廖函蓉、羅仕奇等人遭
    詐欺匯款之帳戶以觀，除使用被告之四個帳戶外，復穿插使
    用其他犯罪嫌疑人諸如：廖淑芬、林俊邑、蔡漢文、林棟景
    等人之帳戶（參閱被害人施佳伶之警詢筆錄），堪證詐欺集
    權當時可供使用之帳戶尚不虞匱乏，是若被告之帳戶若非絕
    無風險可言，犯罪集團又何必使用被告之帳戶？是綜合上述
    ，本件被告所辯各節，本院認為難符事理，洵無可採。
二、按「認定犯罪事實應依證據，而證據之憑信力如何，法院依
    自由心證之原則，本有斟酌取捨之權」；「認定犯罪事實所
    憑之證據，並不以直接證據為限，即綜合各種間接證據，本
    於推理作用，為認定犯罪事實之基礎，如無違背一般經驗法
    則，尚非法所不許」「法院依自由心證為證據判斷時，不得
    違背經驗法則。而所謂經驗法則，係指吾人基於日常生活經
    驗所得之定則，並非個人主觀上之推測」；「間接事實之本
    身，雖非證據，然因其具有判斷直接事實存在之作用，故亦
    有證據之機能，但其如何由間接事實推論直接事實之存在，
    則仍應為必要之說明，始足以斷定其所為推論是否合理，而
    可認為適法」，最高法院20年上字第844 號、31年上字第
    1312號、44年台上字第702 號、75年台上字第1822號分別著
    有判例，可資參照。邇來詐欺集團利用人頭帳戶進行詐欺致
    民眾多人受害，本為公眾周知之事實，而政府各主管機關亦
    多有政令宣導，呼籲持有帳戶存摺者切須對自己之身分證、
    帳戶存摺、印章與提款卡應妥善保管，尤不得任意轉賣、出
    借或交付不法之徒使用，被告亦不得諉為不知。尤以身分證
    、帳戶存摺、印章、提款卡及提款卡之密碼等，分別關係到
    個人身分權、財產權之維護與隱私權之保障，不僅應妥善管
    理，並應分開存放以減少遺失後遭人盜取、利用之風險，更
    已為現代國民之基本常識。而司法實務上，經查獲私自買賣
    身分證、帳戶以供犯罪集團使用者，所在多有，且因買賣雙
    方既均為地下之不法交易，是行為人究係於何時、何地以何
    價格從事買賣或交付，除非被查獲之行為人誠心悔悟而願於
    偵查中自白，否則本即乏直接證據可循。又出售或交付帳戶
    者，每於偵查機關依被害人所提供之帳戶帳號循線查獲時，
    亦多以遺失為由以為搪塞，資為卸責之藉口，尤為司法實務
    所常見之情形。是被告所辯之遺失是否可採，在無其他直接
    證據可資認定之情形下，惟有綜合行為人之素行、教育程度
    、財務狀況與行為人所述情節之主、客觀情事，本於推理作
    用、經驗法則，以為判斷之依據。以本件而言，被告供詞之
    誠信有疑，所辯之理由又違背經驗法則，前已敘明，而依被
    告所辯各節，亦與通常所見人頭買賣之手法相仿，尤以被告
    於本件案發當時之財務狀況不佳（參見被告之偵查、審理筆
    錄），是被告之帳戶於客觀事實之最後結果，確係在無任何
    正當理由之情形下，經詐欺集團使用以遂行詐欺之工具，與
    通常所見之人頭，均係在本身財務困窘之情形下，將帳戶提
    供予不詳身分之人以供犯詐欺罪使用之情節如出一轍。從而
    ，被告對自己之帳戶遭人不法利用，逕以遺失為由以為卸責
    之藉口，尤難以說服法院，從而產生對被告有利之心證。
二、綜合上述，被告對自己開立之帳戶，本有保管之義務，且於
    通常情形，若帳戶存摺未交付他人，即不可能淪為犯罪者使
    用之工具，而依通常事理，縱有提款卡，若無提款卡之密碼
    ，犯罪者亦不可能輕易即得使用該帳戶而得有隨時提款之便
    利，惟本件被告對自己之帳戶、提款卡何以會流為犯罪者使
    用，所辯各節均違背事理，顯然該存摺、提款卡之流落於犯
    罪者之手，係由於被告之交付始屬合理。而金融帳戶事關個
    人財產權益保障，其專有性甚高，故一般人均有妥為保管及
    防止他人任意使用之認識，縱在特殊情況偶需交付他人使用
    ，亦必深入瞭解用途及合理性，始予提供，且該等專有物品
    如落入不明人士手中，極易被利用作為與財產有關之犯罪工
    具，此為吾人依一般生活認知所易於體察之常識。若有他人
    無正當理由，索求使用他人帳戶，客觀上當可預見其目的係
    為供某筆資金存入後再行領出之用，且該筆資金之存入及提
    領過程，係有意隱瞞行為人之身分，此乃極易瞭解之事，故
    被告當可預見其將帳戶存摺與金融卡提供予他人使用，將幫
    助他人實施犯罪，惟被告卻仍執意將存摺、提款卡、密碼交
    付予他人，足見其遭不法利用之結果並不違背其本意，被告
    有幫助詐欺之不確定故意，堪予認定。綜上所述，被告所辯
    均不足採，本件事證明確，被告犯行堪以認定。
三、按刑法上之幫助犯，係對於犯罪與正犯有共同之認識，而以
    幫助之意思，對於正犯資以助力，但未參與實行犯罪之行為
    者而言。而前揭詐欺份子於取得被告之帳戶後詐騙得逞，係
    犯詐欺取財既遂罪。故核被告所為，係犯刑法第30條第1 項
    前段、第339 條第1 項之幫助詐欺取財既遂罪。被告以一個
    幫助詐欺行為，致該詐欺集團分別詐騙被害人侯兆器、施佳
    伶、黃義欽、卓昌德、曾千芬、吳秀真、林俊呈、廖函蓉、
    羅仕奇等人之財物，同時觸犯多次幫助詐欺取財罪，為想像
    競合犯，依刑法第55條之規定應從一重處斷。又被告係以幫
    助犯罪之不確定故意，參與詐欺構成要件以外之行為，核屬
    詐欺取財犯行之幫助犯，應依刑法第30條第2 項規定減輕其
    刑。爰審酌被告交付帳戶供予他人使用，致被害人因受詐欺
    份子欺騙，匯款之金額高達19萬9,939 元至被告帳戶，故被
    告犯行對於被害人之財產及社會正常交易秩序造成之損害非
    輕，並使犯罪之追查過程更趨複雜，犯罪後猶飾詞狡辯，未
    見悔意等一切情狀，量處如主文所示之刑，並諭知易科罰金
    之折算標準。
據上論斷，應依刑事訴訟法第299 條第1 項前段，刑法第30條第
1 項前段、第2 項、第339 條第1 項，第55條、第41條第1 項前
段，刑法施行法第1 條之1 ，判決如主文。
本案經檢察官柯木聯到庭執行職務。
中    華    民    國   100    年    7     月    29    日
                    刑事第十二庭  審判長法  官  李英豪
                                        法  官  陳慧萍
                                        法  官  楊台清
以上正本證明與原本無異。
如不服本判決應於收受送達後10日內向本院提出上訴書狀，並應
敘述具體理由；其未敘述上訴理由者，應於上訴期間屆滿後20日
內向本院補提理由書（均須按他造當事人之人數附繕本）「切勿
逕送上級法院」。告訴人或被害人如對於本判決不服者，應具備
理由請求檢察官上訴，其上訴期間之計算係以檢察官收受判決正
本之日期為準。
                                        書記官  劉子豪
中    華    民    國   100    年    8     月    1     日
附錄本案論罪科刑法條全文：
中華民國刑法第339條
（普通詐欺罪）
意圖為自己或第三人不法之所有，以詐術使人將本人或第三人之
物交付者，處5 年以下有期徒刑、拘役或科或併科1 千元以下罰
金。
以前項方法得財產上不法之利益或使第三人得之者，亦同。
前二項之未遂犯罰之。
附表
┌──┬───┬─────┬───────┬─────┬─────┐
│編號│被害人│受騙時間  │受騙地點      │匯款金額  │匯入帳戶  │
├──┼───┼─────┼───────┼─────┼─────┤
│ 一 │侯兆器│99.10.24  │臺北市士林區天│8888元    │臺灣土地銀│
│    │      │22：19    │母郵局        │          │行臺北分行│
├──┼───┼─────┼───────┼─────┼─────┤
│ 二 │施佳伶│99.10.24  │高雄縣鳳山市保│2萬9989元 │臺灣土地銀│
│    │      │23：53    │泰路322號     │          │行臺北分行│
├──┼───┼─────┼───────┼─────┼─────┤
│ 三 │黃義欽│99.10.24  │桃園市○○路新│2萬9980元 │中國信託商│
│    │      │20：57    │光銀行        │          │業銀行    │
├──┼───┼─────┼───────┼─────┼─────┤
│ 四 │卓昌德│99.10.24  │基隆市○○路二│2萬9980元 │中國信託商│
│    │      │21：50    │信合作社      │          │業銀行    │
├──┼───┼─────┼───────┼─────┼─────┤
│ 五 │曾千芬│99.10.24  │臺南市東區富農│2萬9980元 │中國信託商│
│    │      │22：15    │街1段郵局     │          │業銀行    │
├──┼───┼─────┼───────┼─────┼─────┤
│ 六 │吳秀真│99.10.24  │臺中市南屯區永│2萬9985元 │國泰世華商│
│    │      │21：06    │春東2路       │          │業銀行土城│
│    │      │          │              │          │分行      │
├──┼───┼─────┼───────┼─────┼─────┤
│ 七 │林俊呈│99.10.24  │南投縣埔里鎮桃│7939元    │國泰世華商│
│    │      │22：15    │米里          │          │業銀行土城│
│    │      │          │              │          │分行      │
├──┼───┼─────┼───────┼─────┼─────┤
│ 八 │廖函蓉│99.10.24  │宜蘭縣三星鄉月│3215元    │國泰世華商│
│    │      │21：00    │眉村          │          │業銀行土城│
│    │      │          │              │          │分行      │
├──┼───┼─────┼───────┼─────┼─────┤
│ 九 │羅仕奇│99.10.24  │臺中市○○路麥│2萬9983元 │上海商業儲│
│    │      │16：30    │當勞          │          │蓄銀行中山│
│    │      │          │              │          │分行      │
└──┴───┴─────┴───────┴─────┴─────┘